【裁判字號】    98,台上,6061
【裁判日期】    981022
【裁判案由】    貪污
【裁判全文】
最高法院刑事判決            九十八年度台上字第六０六一號
上  訴  人  甲○○
                    樓之2
選任辯護人  何邦超律師
上列上訴人因貪污案件，不服台灣高等法院中華民國九十七年十
二月三十日第二審更審判決（九十六年度重上更(五)字第二八號，
起訴案號：台灣新竹地方法院檢察署八十五年度偵字第一二０三
五號、第一二六三六號），提起上訴，本院判決如下：
    主  文
原判決撤銷，發回台灣高等法院。
    理  由
本件原判決認定上訴人甲○○有其事實欄所載之犯行，因而撤銷
第一審關於上訴人部分之不當科刑判決，變更起訴法條，改判論
處上訴人共同公務員，對於主管之事務，明知違背法令，直接圖
自己不法利益，因而獲得利益罪刑，固非無見。
惟查：(一)、科刑之判決書，須將認定之犯罪事實詳載於事實欄，
然後於理由內逐一說明其所憑之證據及認定之理由，使事實與理
由兩相一致，方為合法，倘事實欄之記載與理由之敘述不相一致
，或前後理由之說明互生齟齬，則屬判決理由矛盾，其判決當然
違背法令。貪污治罪條例第六條第四款之圖利罪，係以「對於主
管或監督之事務，明知違背法令，直接或間接圖自己或其他私人
不法利益，因而獲得利益者」為其構成要件。從而行為人如何「
明知違背法令」之構成犯罪事實，自應於事實欄明白認定，並於
理由內說明其所憑之證據及認定之理由，方足以資論罪科刑。原
判決事實欄僅籠統記載：「甲○○原係苗栗縣頭份鎮農會總幹事
，彭源順（業經判處罪刑確定）為頭份鎮農會推廣股指導員，黃
文維（已歿）為苗栗縣頭份鎮茶葉產銷班（下稱產銷班）班長。
緣苗栗縣政府辦理『農業生產環境改善及加強農業產銷及推廣教
育活動計畫』，向台灣省政府農林廳申請補助新台幣（下同）二
百萬元，作為興建『椪風茶展售中心』之用，該補助款經苗栗縣
政府撥入頭份鎮農會執行，再由頭份鎮農會委託產銷班辦理興建
事宜，是甲○○、彭源順對此補助款之承辦事項，均屬受地方自
治團體所屬機關依法委託，從事與委託機關權限有關公共事務之
公務員，其二人均明知該補助款須專款專用，僅得存入產銷班在
頭份鎮農會第0000000－0號活期存款專戶內使用。然因
甲○○在頭份鎮農會第五五六－七號甲種活期儲蓄存款帳戶存款
不足，致以其名義簽發票據號碼０八六七七三號，面額一百萬元
，民國八十五年六月三十日之支票遭退票。甲○○為圖補足上開
款項，以免該支票帳戶被列入拒絕往來，影響其總幹事職位，明
知由黃文維所負責興建之『椪風茶展售中心』工程尚未完工驗收
，本不得由農會核撥補助款項，竟對於該主管之事務，明知違背
法令，仍於八十五年七月五日在苗栗縣頭份鎮，以電話央請黃文
維提領上述二百萬元補助款，黃文維經甲○○多方懇求，終予同
意，遂基於共同直接圖自己不法利益之犯意聯絡，於八十五年七
月八日上午八時許，前往頭份鎮農會辦理提領二百萬元補助款手
續；甲○○並以頭份鎮農會總幹事身分，指示彭源順立即遵照辦
理請領手續，彭源順知情仍遵照辦理。惟推廣股長鍾年淳因八十
五年七月八日請假未上班，彭源順乃『自行』將鍾年淳留置於座
位上之印章，持以盜蓋於請領前開補助款之現金支出傳票上，並
交由不知情之會計主管核章後，再由甲○○於總幹事欄蓋章完成
撥款手續。同日上午八時十分許，黃文維取得補助款二百萬元後
，即將一百萬元存入其農會第0000000－0號個人活期儲
蓄存款帳戶內，另現金一百萬元則轉借予甲○○。甲○○隨即攜
至頭份鎮農會信用部上街分部存入其前揭甲存支票帳戶內，使其
支票之退票紀錄得以註銷，因而直接獲得一百萬元之不法利益…
…」等情，而於上訴人究竟違背何種法令，而符合圖利罪之要件
？原判決並未於事實欄明白認定，復未於理由內說明其所憑之證
據及認定之理由，自不足為適用法律之依據。又原判決事實欄係
認定上訴人於指示彭源順辦理前開補助款之請領手續後，彭源順
因頭份鎮農會推廣股長鍾年淳當日適請假未上班，乃「自行」持
鍾年淳留置於座位上之印章，盜蓋在請領補助款之現金支出傳票
上，以完成撥款手續（見原判決第二頁第十一行至第十六行），
但理由內初稱：「核被告（上訴人）甲○○所為，係犯現行貪污
治罪條例第六條第四款之直接圖利罪及刑法第二百十七條第二項
之盜用印章罪。所犯二罪間，有方法結果之牽連犯關係，應從一
重之直接圖利罪處斷……」（見原判決第十六頁第九行至第十二
行），嗣則說明：「……彭源順並未指證被告（上訴人）甲○○
有指示其盜用印章，證人鍾年淳亦表示不知甲○○有無盜用其印
章……本院（原審）經積極查證亦未能查得被告（上訴人）有指
示或參與盜用鍾年淳印文之行為，甲○○此部分犯罪應屬不能證
明，因檢察官認其與前揭有罪部分具有牽連犯之裁判上一罪關係
，爰不另為無罪之諭知」（見原判決第十七頁第二十八行至第十
八頁第三行），關於上訴人除涉犯直接圖利罪外，是否牽連犯盜
用印章罪之攸關事實認定及法律適用事項，非但事實之記載與前
者理由之敘述不相符合，前後理由之說明亦互生齟齬，並嫌理由
矛盾。(二)、有罪判決書，應記載對於被告有利證據不採納之理由
，如漏未記載，即有判決不備理由之違背法令，刑事訴訟法第三
百十條第二款、第三百七十九條第十四款分別定有明文。原判決
以黃文維於法務部調查局苗栗縣調查站（下稱調查站）、檢察官
偵查、第一審及原審更審前、更(一)審、更(二)審時均供稱係上訴人
要求其向頭份鎮農會提領二百萬元之補助款，將所領款項中之一
百萬元借予上訴人；彭源順於調查站及檢察官偵查中亦皆陳稱上
訴人於八十五年七月八日早上八時，指示其於當日須將二百萬元
補助款撥交黃文維，其中一百萬元存入黃文維之帳戶，另一百萬
元則以現金交由黃文維提領等理由。據為論斷上訴人有本件對於
主管事務直接圖利犯行之部分依據（見原判決第四頁第三十行至
第六頁末三行）。然上訴人之選任辯護人於第一審及原審各審已
迭次主張：依「鄉鎮農會信用部業務分層負責明細表」所載，有
關農會信用部各項傳票之擬辦、審核及核定，分屬承辦人員、覆
核專員、信用部主任之職權，與總幹事職務無關等語（見第一審
卷第一一九頁反面；原審上訴字卷第四十六頁；原審上更(一)卷第
四十二頁；原審上更(二)卷第五十一頁；原審重上更(三)卷第八十五
頁；原審重上更(四)卷第七十三頁；原審重上更(五)卷第三十三頁、
第一一０頁反面），並提出與其前開主張相符之「鄉鎮農會信用
部業務分層負責明細表」影本乙份為證（見第一審卷第一二五頁
、第一二六頁；原審重上更(三)卷第一一五頁、第一一六頁）。另
彭源順於原審更審前已改稱：「甲○○沒有說叫我領一百萬元現
金……黃文維說要領一百萬元現金出來，要給包商」、「對於調
查站筆錄裡，關於甲○○說要我協助辦理籌建經費一百萬元，我
說不宜撥款，但甲○○說要存入黃文維的帳戶，這段話不是我講
的」（見原審上訴字卷第一四九頁、第一五０頁反面），而黃文
維於調查站即陳稱：「……我是於八十五年七月八日接獲頭份鎮
農會承辦人彭源順電話而前往該農會辦理領款手續……」、「我
當日領款時……考慮將即行支付工程款，故提領一百萬元現金備
用及將另一百萬元直接轉帳存入我私人所有之……帳戶中」、「
我記得我於八十五年七月八日領款，包商業行催付一百萬元款項
，故我提領現金擬用於支付工程款，嗣因我兒子黃正庫發現包商
有偷工減料情形，為牽制包商，乃以開立支票方式給付（將發票
日書為八十五年八月八日），之後我於八十五年八月八日將一百
萬元現金交付黃正庫以兌付該支票」、「我與甲○○無任何私人
金錢往來關係，亦無任何期約朋分補助款事情」（見他字第三三
八號卷第八十四頁反面、第八十五頁正、反面、第八十七頁反面
），其後於檢察官偵查中亦供稱：「（《八十五年》七月八日為
何與甲○○去提領二百萬元，並夥同拿一百萬元現金去頭份上街
分部？）沒有此事，我將一百萬元現金拿回家裡」、「（一百萬
元現金為何要放在家裡，不存入帳戶裡？）包商做工程要付工程
款」、「（提出之一百萬元現金是否甲○○借去週轉？）沒有」
（見同上他字卷第一二七頁反面、第一二八頁）。前開彭源順於
原審更審前及黃文維於調查站、偵查中之陳述暨對上訴人有利之
證據是否可採，原審未予審酌，復未說明不採納之理由，亦有判
決理由不備之違誤。(三)、原判決係認定上訴人明知由黃文維所執
行興建之「椪風茶展售中心」工程尚未完工驗收，依規定本不得
由頭份鎮農會核撥台灣省政府農林廳對該工程之二百萬元補助款
，竟為補足其遭退支票之帳戶存款，以電話央請黃文維提領該補
助款，俾供其借用，黃文維同意後，即於八十五年七月八日上午
八時許，前往頭份鎮農會提領前開二百萬元補助款，上訴人並指
示頭份鎮農會推廣股專員彭源順幫黃文維辦理領款手續，黃文維
於領得補助款後，就將其中一百萬元轉借予上訴人使用等情，理
由內並說明依證人許時穩之陳述及「椪風茶展售中心」出資表之
記載，足認該展售中心確係產銷班長黃文維個人獨資興建，黃文
維就該補助款自可提領運用，是其向頭份鎮農會提領前開補助款
，應無不法所有之侵占意圖，然苗栗縣政府農業局農會輔導課長
謝玉峰已證稱該展售中心須於工程完工後，始能檢具收據，向頭
份鎮農會申領補助款；彭源順亦陳稱如要提撥前開款項，須先審
核工程是否已驗收完成，再由產銷班以班長名義具領使用；黃文
維又坦陳上訴人於八十五年七月五日、六日打電話，向其表示急
需用款，要其向頭份鎮農會提領二百萬元補助款，俾將其中一百
萬元轉借使用，其回稱「椪風茶展售中心」尚未完工，且不需用
款，無提前領取補助款之必要。顯見「椪風茶展售中心」至同年
月八日確未完工，頭份鎮農會原不得支付二百萬元補助款，黃文
維復未檢附任何單據及驗收文件，即領得該補助款，自有違規定
云云（見原判決第七頁第二十四行至第八頁第二十三行）。如均
屬實，依原判決之上開認定及說明，該「椪風茶展售中心」既由
黃文維承攬，並獨資興建，其於工程完成後，本即有權領取該二
百萬元補助款，乃其於工程未完成，領款條件尚未成就前，即因
上訴人之懇求，提前領取，則其二人所圖得之利益，究為該所提
領之二百（一百）萬元？抑提前使用該二百（一百）萬元之利益
？即不無深入研酌餘地。矧依卷附「台灣省政府農林廳公務預算
補助要點」壹、四規定：「接受本廳補助之人民團體其補助款之
申請及經費處理悉依本要點辦理」，及該要點參、十一規定：「
補助經費係辦理營繕工程者，撥款時應檢附工程合約書，本廳補
助款得視計畫執行進度並衡酌實際需要，分次撥付」（見偵字第
一二六三六號卷第十三頁、第十六頁）觀之，似認該廳之營繕工
程補助款得視所補助之計畫執行進度並衡酌實際需要，分次撥付
。倘屬無訛，本件黃文維提領前開補助款之手續有無該要點之適
用？若有，證人謝玉峰及彭源順所證本件「椪風茶展售中心」工
程須於完工後，始能請領補助款乙節，是否仍足採信？該補助要
點規定於計算上訴人所圖得之不法利益多寡有無影響？均值深入
詳求。實情為何？關乎事實之認定及法律之適用，自應詳予調查
，乃原審未進一步究明，並於理由內為必要之說明，遽行判決，
尚嫌速斷。上訴意旨指摘原判決違法，非無理由。又第三審法院
應以第二審判決所確認之事實為判決基礎，刑事訴訟法第三百九
十四條第一項前段定有明文。原判決上述之違背法令，影響於事
實之確定，本院無可據以為裁判，仍應將原判決撤銷，發回原審
法院更為審判。原判決理由說明不另為無罪諭知部分，基於審判
不可分原則，併予發回。
據上論結，應依刑事訴訟法第三百九十七條、第四百零一條，判
決如主文。
中    華    民    國  九十八  年    十    月  二十二  日
                      最高法院刑事第六庭
                          審判長法官  謝  俊  雄
                                法官  陳  世  雄
                                法官  魏  新  和
                                法官  吳  信  銘
                                法官  徐  文  亮
      本件正本證明與原本無異
                                      書  記  官
中    華    民    國  九十八  年    十    月  二十七  日
                                                Ａ


司法院資訊處製作；財團法人民間司法改革基金會備份。
